【裁判字號】    97,交上易,2188
【裁判日期】    980305
【裁判案由】    過失致死
【裁判全文】
臺灣高等法院臺中分院刑事判決      97年度交上易字第2188號
上  訴  人  臺灣彰化地方法院檢察署檢察官
上  訴  人
即  被  告  乙○○
輔  佐  人
即被告之子  丙○○
選任辯護人  陳宏盈律師
上列上訴人因被告過失致死案件，不服臺灣彰化地方法院96年度
交訴字第144號，中華民國97年10月30日第一審判決（起訴案號
：臺灣彰化地方法院檢察署96年度偵字第8154號），提起上訴，
本院判決如下：
    主  文
原判決撤銷。
乙○○因過失致人於死，處拘役伍拾日，如易科罰金，以新臺幣
壹仟元折算壹日。
    犯罪事實
一、乙○○於民國96年6月5日下午，駕駛車牌號碼QC-6701號自
    用小貨車，沿彰化縣彰化市○○路由北往南方向行駛，至同
    日下午3時許，途經該路與西興東路交岔路口時，該路口設
    有閃光黃燈之號誌，本應注意閃光黃燈表示「警告」，車輛
    應減速接近，注意安全，小心通過，以防止危險事故發生，
    而依當時天候晴、日間、自然光線照明、路面乾燥、無缺陷
    、無障礙物及視距良好，並無不能注意之情事，竟疏未注意
    減速慢行小心通過，在上開速限為時速50公里之路段，猶以
    超過時速40公里之速度貿然穿越上開交岔路口；適有羅啟宗
    騎乘其所有之車牌號碼TNO-355號輕型機車，沿辭修路由南
    往北方向行駛，途經前揭交岔路口時，亦疏未注意行經閃光
    黃燈之交岔路口應減速接近（羅啟宗行進方向亦設有閃光黃
    燈之號誌），且左轉彎時應行至交岔路口中心處左轉，並不
    得占用來車道搶先左轉，及轉彎車應暫停讓直行車先行之交
    通規則，仍騎乘機車貿然左轉，乙○○所駕上開自用小貨車
    前車頭因而撞及羅啟宗所騎乘之機車右側車身，致羅啟宗人
    車倒地後，受有頭部外傷併顱內出血、腹內血腫、多處骨折
    併低血容性休克、敗血症，以致多重器官衰竭，延至96年6
    月10日下午5時48分許不治死亡。當場經彰化縣警察局交通
    警察隊彰化分隊員警前往處理時，乙○○在未被有偵查犯罪
    職權之機關或公務員發覺前，即向據報到場處理員警自首為
    車禍肇事者，而接受裁判。
二、案經臺灣彰化地方法院檢察署檢察官自動檢舉偵查起訴。
    理  由
壹、證據能力部分：
    按被告以外之人於審判外之陳述，雖不符刑事訴訟法第159
    條之1至第159條之4之規定，而經當事人於審判程序同意作
    為證據，法院審酌該言詞陳述或書面陳述作成時之情況，認
    為適當者，亦得為證據。當事人、代理人或辯護人於法院調
    查證據時，知有第159條第1項不得為證據之情形，而未於言
    詞辯論終結前聲明異議者，視為有前項之同意，刑事訴訟法
    第159條之5定有明文。查本案全部卷證，公訴人、被告及其
    輔佐人均不爭執其證據能力，本院復衡以該等供述證據作成
    時之情況，應為適當，是可認後述所引用證據之證據能力均
    無疑義，合先敘明。
貳、本院論罪科刑部分：
一、訊據上訴人即被告乙○○並不否認有於上揭時、地駕車肇事
    致被害人羅啟宗人車倒地，受有多發性外傷致多重器官衰竭
    死亡等情，然矢口否認有何過失致人於死之犯行，辯稱：當
    時伊是前往肇事地點不遠的忠孝國小附近拿東西，要返回永
    芳路住處時途經辭修路，因被害人羅啟宗騎乘機車從對向車
    道突然左轉，伊來不及反應才會撞到，伊本來行駛速度為時
    速40餘公里，見到閃光黃燈就放油門減速，時速降為30、40
    公里，故伊並未超速也有遵守交通規則，對本件車禍並無過
    失云云。辯護意旨則稱：依交通大學之鑑定報告可知，一般
    人反應時間需要1.6秒，而本件被害人突然違規左轉彎，其
    左轉動線僅為1秒，被告顯無足夠反應時間，且被害人未持
    有駕駛執照，又違規突然左轉，被告已採取減速動作小心通
    過，已遵守應注意義務，並無過失云云。惟查：
  (一)、本件被告於上揭時、地駕駛車牌號碼QC-6701號自用小貨
      車，與被害人羅啟宗所騎乘之車牌號碼TNO-355號輕型機
      車發生碰撞肇事，導致被害人羅啟宗因而人車倒地，受有
      頭部外傷併顱內出血、腹內血腫、多處骨折併低血容性休
      克、敗血症，以致多重器官衰竭，而於96年6月10日下午5
      時48分許不治死亡等事實，為被告所自白不諱，且經告訴
      人丁○○於警詢、偵查中指訴明白，並有道路交通事故調
      查報告表(一)、(二)、道路交通事故現場圖各1紙、車禍現場
      照片10張、財團法人彰化基督教醫院非病死者司法相驗病
      歷摘要1紙、臺灣彰化地方法院檢察署檢察官勘驗筆錄、
      相驗屍體證明書及法醫檢驗報告書各1份附卷可憑，暨車
      禍現場路口監視錄影光碟1片扣案可資佐證，應堪以認定
      。
  (二)、按車輛行駛至交岔路口，其行進應遵守燈光號誌之指示；
      而閃光黃燈表示「警告」，車輛應減速接近，注意安全，
      小心通過，道路交通安全規則第102條第1項第1款、道路
      交通標誌標線號誌設置規則第211條第1項分別定有明文。
      參諸：本件依前揭道路交通事故調查報告表、道路交通
      事故現場圖及現場照片所示，肇事地點之號誌於彰化縣辭
      修路由北往南方向（即被告行進方向）、由南往北方向（
      即被害人行進方向）均設有「閃光黃燈」，又依道路交通
      事故調查報告表之記載該路段之行車速限為時速50公里。
      被告雖辯稱：伊已依規定減速慢行，時速在30、40公里
      左右云云；但經原審及本院當庭勘驗扣案之車禍現場錄影
      光碟，其結果為：被害人前方原有接連5部自小客車經過
      交岔路口，被害人騎乘機車跟在後方，並隨即在交岔路口
      直接左轉彎，而被告駕駛自小貨車行駛在被害人之對向車
      道，並未見減速接近之跡證，被告之自小貨車直接碰撞被
      害人之機車後，隨即有機車碎片飛出於畫面等情，有原審
      及本院之勘驗筆錄及扣案之錄影光碟1片在卷可稽。被
      告於原審審理時又供稱：伊原本行車速度為時速40餘公里
      等語；於97年6月11日警詢中亦供承：「（問：你當時時
      速多少？你發現危險時距離多遠？你做何處置？）約40幾
      公里/小時。看見就撞上了，無法反應」等語，並未有隻
      字半語提及其有減速慢行之舉，其事後改稱有減速慢行，
      無非為符合交通規則意旨而編織，尚無足採。況之觀現
      場圖及照片所示，本件肇事現場並未遺留有任何煞車痕跡
      ；，而本件機車遭撞擊後，復遭跨壓在被告所駕駛之自小
      貨車車底下，自小客貨車與機車往前推滑相當長之距離始
      為停止，機車刮地痕跡長達21.5公尺，顯見被告駕駛之自
      小客貨車於車禍發生碰撞時，其車速並非處於緩慢行進中
      ，且非屬於可以隨時準備應變停煞之狀態。倘被告之行車
      速度確有依規定減速慢行，保持可以隨即停煞之狀態，縱
      然被害人係突然違規左轉彎而難以避免撞擊，其撞擊力道
      必然較輕，且得以在較短暫之時間內煞停。但本件被告所
      駕之自小客貨車撞及被害人之機車後，卻推滑相當長之距
      離始停止，益見被告行經該交叉路口時並未減速慢行，而
      仍以逾時速40公里之速度貿然前行通過該交叉路口，因而
      肇事，已極為明顯。被告嗣後雖辯稱時速原約40餘公里，
      已減速至30、40公里云云，與前揭事證不符，不足採信。
  (三)、被告領有適當之駕駛執照，本應注意遵守上開規定，以防
      止危險事故發生，另依道路交通事故調查報告表及現場照
      片所示，案發當時天候晴、日間自然光線照明、路面乾燥
      、無缺陷、無障礙物及視距良好，並無不能注意之情事，
      其竟違反上開注意義務，未減速慢行，小心通過，仍以超
      越時速40公里（接近當地最高速限50公里）之速度貿然穿
      越上開路口，致生本件車禍，其有過失責任甚明。本件經
      送請臺灣省彰化縣區車輛行車事故鑑定委員會、臺灣省車
      輛行車事故覆議鑑定委員會鑑定結果，亦認「羅啟宗駕駛
      重機車，行經閃光黃燈號誌路口，左轉時未注意讓對向直
      行車先行，為肇事主因；乙○○駕駛自小客車，行經閃光
      黃燈號誌路口，未減速接近注意安全小心通過，為肇事次
      因」，此有臺灣省彰化縣區車輛行車事故鑑定委員會96年
      9月28日彰鑑字第0965602284號函、臺灣省車輛行車事故
      覆議鑑定委員會97年1月31日覆議字第0976200402號函暨
      鑑定意見各1份在卷可參（96年度偵字第8154號偵卷第11
      -12頁；原審卷）。被告辯稱其並無過失云云，洵無可採
      。再者被害人羅啟宗確因本件車禍受有頭部外傷併顱內出
      血、腹內血腫、多處骨折併低血容性休克、敗血症，以致
      多重器官衰竭，而於96年6月10日下午5時48分許不治死亡
      乙節，亦經臺灣彰化地方法院檢察署檢察官督同檢驗員相
      驗屬實，並有勘驗筆錄、相驗屍體證明書、法醫檢驗報告
      書及財團法人彰化基督教醫院非病死者司法相驗病歷摘要
      各1份在卷可憑，是被害人之死亡結果與被告之過失行為
      顯有相當因果關係。又本件被害人雖亦有嚴重違反規定貿
      然左轉彎之過失行為，併為本件事故發生之主因，惟此仍
      無解於被告應負之過失責任。
  (四)、被告及辯護人雖另以依國立交通大學行車事故鑑定意見書
      所載被害人違規左轉彎動線僅1秒，而在交通事故緊急狀
      態下，百分之九十五的人可以在l.6秒內做出反應，本件
      被告顯無足夠時間反應避險，被告依規定行駛應受信賴原
      則保護等語置辯。惟按所謂之信賴原則，係指行為人在社
      會生活中，於從事某種具有危險性之特定行為時，如無特
      別情事，在可信賴被害者或其他第三人亦會相互配合，謹
      慎採取適當行動，以避免發生危險之適當場合，倘因被害
      者或其他第三人之不適當行動，而發生事故造成損害之結
      果時，該行為人不負過失責任。依此一原則，汽車駕駛人
      應可信賴參與交通行為之對方，亦將同時為必要之注意，
      相互為遵守交通秩序之適當行為，而無考慮對方將會有違
      反交通規則之不當行為之義務。故汽車駕駛人如已遵守交
      通規則且為必要之注意，縱有死傷結果之發生，其行為仍
      難認有過失可言（最高法院84年度臺上字第5360號判例意
      旨及88年臺上字第1852號判決意旨參照）。查本件被害人
      固然有突然違規左轉之不適當行動，然而被告亦有遇「閃
      光黃燈」未減速慢行之違反道路交通安全規則之過失行為
      已如前述，被告顯非已遵守交通規則且為必要之注意，自
      不得援引信賴原則作為免責之藉口。另國立交通大學行車
      事故鑑定意見書雖載有：(一)路口監視錄影畫面顯示：機車
      約在影片00:10時左轉抵達辭修路中心處，並以同傾式（
      往左傾斜）直接轉彎，而在畫面右上角出現遭小客貨車撞
      擊之時間仍在00:11，意即自小客貨車可睹見前方機車，
      至以車頭撞及機車右側之時間間隔，約僅1秒鐘。目前國
      際人因文獻顯示，在交通事故緊急狀態下，百分之九十五
      的人可以在l.6秒內做出反應。(二)本案無法據以推算機車
      倒地時車速，小客貨車未於現場留下煞車痕、肇事過程又
      在車底跨壓一部機車，且於監視影像畫面出現長度太小，
      尚難精確推算其行駛速度。(三)本案機車自同向行駛小客車
      右側循車後直接左轉，就行駛於對向之肇事小客貨車而言
      ，發現機車自前方交會小客車之後方冒出，已屬完全驟然
      難防。綜合研析：羅啟宗駕駛輕型機車，在閃光號誌路口
      ，自車陣中貿然左轉，為肇事原因；乙○○駕駛小客貨車
      措手不及，應無肇事因素等節（參見國立交通大學97年8
      月28日交大管連字第0970013292號函暨所附國立交通大學
      行車事故鑑定意見書）。惟查本件雖無法精確推算被告之
      行駛速度，然依上述說明被告確有以時速40餘公里行駛在
      速限為時速50公里之道路上，其明顯遇有「閃光黃燈」而
      未有減速慢行作隨時停煞之準備，被告之自小客貨車與機
      車發生碰撞後仍前行逾20公尺始停止，顯然其行駛速度非
      處於緩慢行駛之狀態，縱使因被害人機車突然左轉而難以
      避免發生碰撞；惟被告之行車速度倘確有依規定減速慢行
      以準備隨時停煞，其衝擊力道必然為小，被害人當不致於
      因遭劇烈撞擊受有頭部外傷併顱內出血、腹內血腫、多處
      骨折併低血容性休克、敗血症以致多重器官衰竭此等嚴重
      傷勢而不治死亡。是被告徒以本件撞擊發生之瞬間，無以
      避免，而不顧其自己在接近路口時，並未依規定減速慢行
      ，小心通過，隨時準備採取煞停之動作；又以其無足夠時
      間反應及有信賴原則執為免責之理由，尚無可採，且不足
      資為對被告有利之認定，附此敘明。
  (五)、綜上所述，本件事證已臻明確，被告上開犯行堪以認定，
      應依法論科。
二、核被告所為，係犯刑法第276條第1項之過失致人於死罪。又
    被告肇事後，於有偵查權限之機關及公務員發覺其犯罪前，
    向到場處理之警員自承肇事並自願接受裁判之事實，業據被
    告供明在卷，且有被告警詢筆錄、彰化縣警察局受理各類案
    件紀錄表等件在卷可參（報案人僅陳報有交通事件請派員處
    理，並未指明肇事車輛之車號或駕駛人等資料），就其所犯
    過失致死之犯行，乃為對於未發覺之罪自首而接受裁判，審
    酌其過失情節宜依刑法第62條前段規定減輕其刑。又道路交
    通管理處罰條例第86條第2項係規定：「汽車駕駛人，在快
    車道依規定駕車行駛，因行人或慢車不依規定，擅自進入快
    車道，而致人受傷或死亡，依法應負刑事責任者，減輕其刑
    」，而本件被告有前述違規且具過失之駕駛行為，顯未符合
    上開「依規定駕車行駛」之要件，輔佐人於原審認應依道路
    交通管理處罰條例第86條第2項規定予以減輕其刑，尚非有
    據。原審法院因認被告罪證明確，而予論科，固屬有據。惟
    查本件依上述車禍發生之原因分析，被告僅為肇事次因，且
    過失責任輕微，又於肇事後自首犯行，接受裁判，依法得減
    輕其刑，乃原審法院仍量處有期徒刑4月，確有失之過苛。
    檢察官上訴意旨徒以被告迄未與被害人家屬達成和解，認原
    判決量刑過輕，及被告上訴意旨否認過失犯行，仍執陳詞指
    摘原判決不當，雖均無理由，惟原判決既有上揭可議之處，
    仍應由本院予以撤銷改判。爰審酌被告之素行良好，其就本
    件車禍之過失程度明顯較被害人為輕，而於事後也嘗試與被
    害人家屬就民事賠償進行和解，惟因鑑於被害人之配偶住居
    大陸無法聯繫，未敢貿然逕自賠償予被害人其他家屬，暨考
    量其智識程度、生活狀況、犯後未能坦承過失犯行，且造成
    被害人死亡之損害甚大等一切情狀，量處如主文第2項所示
    之刑，並諭知如易科罰金之折算標準。
據上論斷，應依刑事訴訟法第369條第1項前段、第364條、第299
條第1項前段，刑法第276條第1項、第62條前段、第41條第1項前
段，刑法施行法第1條之1，判決如主文。
本案經檢察官甲○○到庭執行職務。
中    華    民    國    98    年    3     月    5     日
            刑事第六庭  審判長法  官  李  文  雄
                              法  官  張  恩  賜
                              法  官  邱  顯  祥
上列正本證明與原本無異。
不得上訴。
                              書記官  許  美  惠
中    華    民    國    98    年    3    月     5    日
附錄本案論罪科刑法條全文：
中華民國刑法第276條
因過失致人於死者，處2年以下有期徒刑、拘役或2千元以下罰金
。
從事業務之人，因業務上之過失犯前項之罪者，處5年以下有期
徒刑或拘役，得併科3千元以下罰金。


司法院資訊處製作；財團法人民間司法改革基金會備份。
